【裁判字號】    99,台上,1424
【裁判日期】    990805
【裁判案由】    返還不當得利
【裁判全文】
最高法院民事判決            九十九年度台上字第一四二四號
上  訴  人  甲○○
            乙  ○
            丙○○
            丁○○
            戊○○
            己○○
共      同
訴訟代理人  林佳穎律師
被 上訴 人  庚○○
            辛○○
共      同
訴訟代理人  陳志雄律師
            李璧合律師
上列當事人間請求返還不當得利事件，上訴人對於中華民國九十
九年一月五日台灣高等法院第二審判決（九十八年度重上字第二
四八號），提起上訴，本院判決如下：
    主  文
上訴駁回。
第三審訴訟費用由上訴人負擔。
    理  由
本件被上訴人主張：伊等與訴外人李朝圳、蘇達夫、李清江（即
上訴人甲○○之夫，其餘上訴人之父）等五人為兄弟，於民國五
十六年四月十五日在母親李張蔥主持下召開「承配家產會議」，
將當時全部家產分配予五兄弟。其中坐落台北縣汐止鎮北峰里之
土地（下稱系爭土地，即台北縣汐止市○○段社后頂小段一八九
、一九五、一九五之一、一九六地號土地，嗣分割為如第一審判
決附表所示二十四筆土地）約定承配六份聯名共業，李清江得三
分之一，其餘四兄弟各得六分之一，並於同月二十八日簽訂「聯
名同意承配家產契約書」（以下稱承配家產契約）。因系爭土地
當時為農地，五兄弟乃同意共同委由父母管理耕種，並口頭約定
仍繼續登記於李清江名下，俟將來土地較有價值時再行分配，故
伊等就系爭土地應各有六分之一共有權，並與李清江就系爭土地
成立信託或借名登記關係。嗣李清江於八十八年四月十一日死亡
，伊等始發現李清江於八十六年間，因與上圓建設股份有限公司
（下稱上圓公司）於系爭土地合建住宅大樓，而領取該公司支付
之「道路用地」（即一八九之五、一八九之六、一九五之三、一
九六之二地號土地）之用路權利金新台幣（下同）二千四百萬元
，上訴人復於八十八年及九十二年間，因基隆河整治工程，政府
徵收一八九之八、一八九之一六、一八九之一八地號土地，而分
別領取徵收補償費一億二千七百九十萬七千六百四十元及一千三
百六十五萬三千六百四十四元，上開金額均尚未分配予伊等。前
開信託或借名登記法律關係已因李清江死亡或伊等以起訴狀繕本
送達表示終止時消滅，伊等自得請求上訴人連帶給付上開金額各
六分之一。又上訴人未經伊等之同意，將系爭一八九之五、一八
九之六、一八九之八、一九五之三、一九六之二地號土地，逕行
抵繳其等應繳之遺產稅九千九百四十一萬四千四百元，使該部分
土地移轉登記於財政部國有財產局，伊等自得以該抵繳之稅額作
為該部分土地之價額，請求上訴人連帶返還該土地價額各六分之
一。另上訴人擅將一九五之四、一九五之六地號土地辦理繼承登
記予甲○○，伊等亦得請求甲○○將該二地號土地之所有權應有
部分各六分之一移轉登記等情。爰依信託或借名登記財產返還請
求權、民法第二百二十五條、第二百二十六條、第五百四十一條
、第一千一百四十八條及第一千一百五十三條第一項之規定，求
為命上訴人甲○○將系爭一九五之四及一九五之六地號土地之所
有權應有部分各六分之一移轉登記予被上訴人；上訴人連帶給付
被上訴人各四千四百十六萬二千六百十四元及自起訴狀繕本送達
翌日即九十七年四月十五日起加計法定遲延利息之判決。
上訴人則以：系爭土地係李清江獨自出資購得，並非被上訴人父
母所購買；縱認係被上訴人父母購買而登記於李清江名下，惟被
上訴人既從未取得系爭土地之所有權，渠等與李清江間自無成立
信託或借名登記關係之可能；且系爭土地於系爭家產承配契約書
簽立後，仍由李清江之父母耕種使用，並非由李清江代為管理處
分，縱認系爭土地有信託或借名登記關係存在，亦係存在於李清
江與其父母間。又依承配家產契約之約定，系爭土地本應於該契
約簽約之日即五十六年四月二十八日即行分配，然被上訴人卻於
近四十年後始主張權利，其請求權顯已罹於十五年之消滅時效期
間。李清江所領取上圓公司支付之二千四百萬元，乃該公司就盜
刻李清江印章乙事，與李清江達成和解時所給付之損害賠償金，
與使用道路用地無涉。另抵稅係依法所為之繳稅行為，並非法律
上交易所得之對價，抵稅行為並未使伊等對國稅局產生損害賠償
請求權，更未受領任何賠償物，則被上訴人亦無從以請求伊等讓
與或請求交付賠償物為由，請求抵稅之金額。縱認伊等因抵繳稅
款而受有利益，惟其中超過系爭土地市價之利益，與被上訴人所
受損害間並無因果關係，被上訴人至多僅得就系爭土地之市價請
求賠償等語，資為抗辯。
原審以：依承配家產會議錄之記載、承配家產契約之約定、證人
蘇達夫及李朝圳之證言，參以被上訴人所提五十六年至七十年之
農地田賦實物繳納單及水利會會費繳納單計五十四紙，堪認系爭
土地連同其他家產於分配家產會議中為分配並作成決議後，再由
被上訴人與上開證人、李清江簽署承配家產契約，約定系爭土地
分予被上訴人與上開證人各應有部分六分之一，嗣雖未即為移轉
登記，惟本於兄弟間之約定，仍以李清江名義登記，實際則交由
父母耕作，核與當事人約定一方（借名者）經他方（出名者）同
意，就屬於一方現在或將來之財產，以他方名義登記為所有人，
但無使他方取得實質所有權之借名登記契約相符。徵以系爭土地
嗣分割為如第一審判決附表所示之二十四筆土地，李清江於七十
年六月間，將其中一八九、一八四之一、一八九之七等地號土地
中之六分之四，以贈與名義移轉登記予被上訴人及李朝圳、蘇達
夫，每人各六分之一；又於七十八年六月十五日領取台北縣汐止
市公所發放同小段一九五之八、一九五之一五地號土地之徵收補
償費三百四十三萬七千八百二十八元及七萬元後，以台灣省公共
建設土地債券（面額五萬元）、支票（面額二百二十八萬八千五
百五十二元）分配予其他兄弟四人；另被上訴人、李朝圳、蘇達
夫及李清江於七十九年十月二十二日就系爭一八九地號土地共同
簽署土地使用權同意書予上圓公司等事實，堪認被上訴人、李朝
圳、蘇達夫與李清江間，確實就系爭土地約定登記於李清江名下
，而有借名登記關係存在，否則何須分配前開土地之徵收補償費
及聯名簽署土地使用權同意書。是被上訴人主張，伊等就系爭土
地各有六分之一權利，並與李清江就系爭土地成立借名登記關係
一節，應可採信。至購買系爭土地者究為李清江或其父母，均無
礙李清江與被上訴人等其餘兄弟間借名登記契約之成立。其次，
借名登記契約當事人約定一方將自己財產以他方名義登記，他方
允就該財產為出名登記之契約，側重於借名者與出名者間之信任
關係，應類推適用有關民法委任之規定。李清江已於八十八年四
月十一日死亡，類推適用民法第五百五十條規定，其與被上訴人
間之借名登記契約即已消滅。斯時被上訴人本於該契約消滅後之
返還請求權始能行使，迄被上訴人於九十六年三月二十八日提起
本訴之日止，尚未罹於十五年之時效期間。系爭一九五之四及一
九五之六地號土地，既於李清江死亡後，分割登記予甲○○，被
上訴人自得依借名登記財產返還請求權，請求甲○○將該土地所
有權應有部分各六分之一分別移轉登記予被上訴人。再者，李清
江與上圓公司之和解書前言雖記載：「茲因利用李清江私章事宜
成立和解」等語，但依其內容所示：「……茲經雙方協議結果，
上圓建設股份有限公司保證該印章僅使用於上述土地使用權同意
書上請領執照外，未曾使用於其他文件……李清江同意不究追刑
事責任……」等語，可見李清江同意上圓公司得使用其印章於申
領執照，並繼續使用系爭土地做為社區道路使用。參諸上圓公司
董事長王光祥、上訴人乙○於刑事案件所稱，王光祥於本件之證
言，堪認李清江所收取之二千四百萬元係上圓公司使用系爭道路
之通行費用；且僅盜刻印章，即獲取高達二千四百萬元之賠償款
，亦與常情不符。復按政府基於公權力徵收土地而給予債務人之
補償費，雖非侵權行為之賠償，惟係債務人於其所負債務陷於給
付不能發生之一種代替利益，此項補償費，債權人非不得類推適
用民法第二百二十五條第二項之規定，請求讓與或交付其所受領
之補償費。上訴人為李清江之共同繼承人，於李清江死亡後負有
返還借名登記物之責任，惟系爭一八九之八、一八九之一六、一
八九之一八等地號土地被政府徵收，上訴人已分別領取補償費一
億二千七百九十萬七千六百四十元、一千三百六十五萬三千六百
四十四元，此部分上訴人之返還義務因不可歸責於上訴人之事由
致給付不能，被上訴人自得依上開規定，請求上訴人連帶給付該
代替利益各六分之一即二千三百五十九萬三千五百四十七元。再
者，上訴人於借名登記關係消滅後，因繼承李清江遺產而被課徵
遺產稅，將一八九之五、一八九之六、一八九之八、一九五之三
、一九六之二地號土地用以抵繳部分遺產稅共九千九百四十一萬
四千四百元，則上訴人應連帶返還借名登記物之義務即因可歸責
上訴人之事由致給付不能，自應負連帶賠償義務，且以上開土地
經國稅局評估而同意上訴人抵繳其應納部分遺產稅額之全額為客
觀交易價值。從而，被上訴人依借名登記之法律關係、民法第五
百四十一條、第二百二十五條第二項、第二百二十六條第一項規
定，請求上訴人甲○○將一九五之四、一九五之六地號土地之所
有權應有部分各六分之一移轉登記予被上訴人，並請求上訴人連
帶給付被上訴人各四千四百十六萬二千六百十四元本息，洵屬有
據，應予准許。並說明上訴人其餘主張與舉證，無一一論述之必
要，亦無訊問林清江律師之必要，為原審心證之所由得，因而維
持第一審所為上訴人敗訴之判決，駁回其上訴。
查原法院本於其取捨證據、認定事實及解釋契約之職權行使，認
定：不論系爭土地係由何人所購買，因承配家產契約之訂立，使
五兄弟就系爭土地達成分配協議，並暫時借名登記於李清江名下
，則於該借名關係終止後，上訴人應依該承配家產契約之約定履
行，將登記在甲○○名下之現存土地應有部分各六分之一移轉登
記予各被上訴人，並將因其他系爭土地而取得之補償費、抵繳遺
產稅之對價，按承配家產契約之約定比例給付或返還予被上訴人
等語，核無違誤可言。上訴意旨，以承配家產契約訂立前之法律
關係，指摘原判決不當，聲明廢棄，非有理由。
據上論結，本件上訴為無理由。依民事訴訟法第四百八十一條、
第四百四十九條第一項、第七十八條，判決如主文。
中    華    民    國  九十九  年    八    月    五    日
                      最高法院民事第五庭
                          審判長法官  朱  建  男
                                法官  顏  南  全
                                法官  林  大  洋
                                法官  沈  方  維
                                法官  張  宗  權
本件正本證明與原本無異
                                      書  記  官
中    華    民    國  九十九  年    八    月   十七   日
                                                      v

司法院資訊處製作；財團法人民間司法改革基金會備份。
